ACORDAO-COMPLETO-2554688

ACÓRDÃO 2296/2022 ATA 40/2022 - PLENÁRIO

VISTOS, relatados e discutidos estes autos que tratam de Auditoria realizada com o objetivo de avaliar a legalidade, a tempestividade, a eficiência e a transparência do processo de cobrança e pagamento das despesas processuais pela Advocacia-Geral da União (AGU) , instituída pela Portaria 9, de 10/10/2017.
ACORDAM os Ministros do Tribunal de Contas da União, reunidos em Sessão Plenária, diante das razões expostas pelo Relator, em:
9.1. arquivar os presentes autos, com fundamento no art. 169, III, do RI/TCU;
9.2. enviar cópia do presente Acórdão para a Advocacia-Geral da União, informando que a presente deliberação, acompanhada do Relatório e do Voto que a fundamenta, está disponível para a consulta no endereço www.tcu.gov.br/acordaos.

Relatório de Auditoria integrada, com o objetivo de avaliar a legalidade, a tempestividade e a transparência do processo de cobrança e pagamento das despesas processuais pela Advocacia-Geral da União, instituída pela Portaria 9, de 10/10/2017, e por normativos correlatos, e a eficiência dos processos operacionais e orçamentários decorrentes da cobrança e do pagamento de despesas processuais pela AGU.

Advocacia-Geral da União.

3. Interessados/Responsáveis: não há.

13.1. Ministros presentes: Bruno Dantas (na Presidência), Walton Alencar Rodrigues, Benjamin Zymler, Augusto Nardes, Vital do Rêgo, Jorge Oliveira e Antonio Anastasia (Relator).
13.2. Ministros-Substitutos convocados: Augusto Sherman Cavalcanti e Marcos Bemquerer Costa.
13.3. Ministro-Substituto presente: Weder de Oliveira.

ANTONIO ANASTASIA

Transcrevo a seguir, nos termos do art. 1º, § 3º, inciso I, da Lei nº 8.443/92, parte do Relatório elaborado pela Secretaria de Controle Externo da Administração do Estado (peça 38) , cujas conclusões contaram com a anuência do corpo diretivo daquela unidade técnica (peças 39 e 40) .
"Introdução
Trata-se de Relatório de Auditoria integrada (conformidade e operacional) , com o objetivo de avaliar a legalidade, a tempestividade e a transparência do processo de cobrança e pagamento das despesas processuais pela Advocacia-Geral da União (AGU) , instituída pela Portaria 9, de 10/10/2017, e por normativos correlatos, e a eficiência dos processos operacionais e orçamentários decorrentes da cobrança e do pagamento de despesas processuais pela AGU.
A proposta é de autoria da Secretaria de Controle Externo da Administração do Estado (SecexAdministração) , em decorrência de solicitação da Segecex que encaminhou o TC Processo 032.475/2017-9 à SecexAdministração para adoção das providências consideradas cabíveis, conforme Despacho (RE 59.670.365-1, de 12/7/2018) , no sentido de avaliar o impacto orçamentário desses pagamentos no âmbito da AGU e entender se o pagamento dessas despesas está causando embaraços nos trâmites dos processos judiciais de interesse da União e, por conseguinte, prejuízo aos cofres públicos.
Isso porque, em novembro de 2017, a Segedam/TCU recebeu quatro ofícios encaminhados pela Procuradoria da União no Estado de Minas Gerais (peças 1, 2, 3 e 4 do TC Processo 032.475/2017-9) , solicitando ao TCU que efetuasse o pagamento das despesas oriundas de quatro diligências de oficiais de justiça, em diversos autos de cartas precatórias, em ações de execução que foram ajuizadas pela AGU, após provocação do TCU, com base nos Acórdãos 7.315/2014-2C (TC-CBEX Processo 003.568/2015-6) ; 7.315/2014-2C (TC-CBEX Processo 006.034/2014-4) ; 6.493/2012-1C (TCCBEX Processo 010.110/2013-5; e 2569/2007-1C (TC Processo 002.638/2007-7) .
Desse modo, a proposta de fiscalização vertente recebeu parecer favorável da Coordenação-Geral de Controle Externo da Área Social e de Governança e Gestão Pública - Cosocial (peça 26) , cuja realização foi autorizada, através do Despacho de 9/3/2022, do Ministro Antonio Anastasia - TC Processo 022.339/2022-6 (peça 27) . 
No referido Despacho, o Ministro Relator considerou que, além da unidade proponente ter evidenciado os critérios de risco, oportunidade, relevância e retorno esperado da ação de controle; e que a fiscalização está alinhada ao Plano Estratégico do TCU 2019-2025; por ser a auditoria instrumento de fiscalização utilizado justamente para examinar a legalidade e legitimidade dos atos de gestão, bem como avaliar o desempenho dos órgãos sob jurisdição do Tribunal (art. 239, incisos I e II, RI/TCU) , a mesma foi autorizada, com fulcro no art. 17, § 4º, da Resolução TCU 308/2019.
Objetivo e escopo
O objetivo deste trabalho é avaliar a legalidade, a tempestividade e a transparência do processo de cobrança e pagamento das despesas processuais pela Advocacia-Geral da União (AGU) .
Para orientar a realização da fiscalização, foi inicialmente elaborada matriz de planejamento contendo quatro questões:
Qual o impacto do pagamento das despesas processuais na execução orçamentária da AGU e as implicações no funcionamento do órgão?
O processo de trabalho de cobrança e pagamento das despesas processuais solicitados aos órgãos da administração direta e indireta é tempestivo e transparente?
Qual o alcance da representação judicial da AGU, conforme definido no artigo 131 da CF?
Qual o respaldo legal para a AGU cobrar dos órgãos e entidades representados por ela as despesas processuais das quais a União não é isenta, conforme estabelecido na Portaria PGU 9 de 2017?
Metodologia
A Auditoria utilizou a metodologia prevista na Portaria-Segecex 18, de 12/11/2020 (Manual de Auditoria Operacional do TCU) .
Na fase de planejamento foram utilizadas as seguintes técnicas: entrevistas com roteiros previamente elaborados, junto a Procuradores da União, Procuradores Federais e técnicos da área-meio da Secretaria de Administração da AGU; com  especialistas da Secretaria de Orçamento Federal, do Ministério da Economia (SOF/ME) ; informações coletadas em pesquisas já realizadas; leitura de artigos e jurisprudência sobre o assunto; estudo da legislação aplicável; e estudo de práticas  dos cinco maiores casos concretos, nos anos de 2017 a 2021. Essa fase foi finalizada com a formalização da Matriz de Planejamento.
Durante a fase de execução, foram realizadas mais entrevistas, por meio de roteiros previamente definidos, com representantes dos departamentos selecionados. Foi enviado Ofício de Requisição 1-132/2022 (peça 7) , o qual teve seu prazo prorrogado, conforme consta da peça 9, a pedido da instituição que necessitava de mais tempo para angariar todas as respostas e documentos provenientes de diversas unidades, seja de sua área-fim, seja de sua área-meio, de todos os Estados onde a AGU possui regionais (OFÍCIO n. 00023/2022/GABSGA/SGA, peça 8) .
Ao final da fase de execução, foi realizada a análise documental das respostas a cada um dos 6 itens do aludido ofício.
Visão Geral do Objeto
Advocacia-Geral da União 
A Advocacia-Geral da União (AGU) , nos termos do art. 131 da Constituição Federal (CF) , é a instituição que representa judicial e extrajudicialmente a União, além de prestar consultoria e assessoramento jurídicos aos órgãos e entidades da Administração Pública Federal (APF) . Ou seja, ela representa a União perante o Poder Judiciário.
Conforme previsto na CF (art. 131) , a AGU tem natureza de Função Essencial à Justiça, não se vinculando, por isso, a nenhum dos três Poderes que representa.
O Advogado-Geral da União, dentre outras atribuições, deve assessorar direta, imediata e pessoalmente o Presidente da República, dirigir a AGU e representar a União junto ao Supremo Tribunal Federal (STF) . O cargo de Advogado-Geral da União é ocupado por Bruno Bianco Leal, desde 9/8/2021.
A atuação da AGU pode ser:
Consultiva - que se dá por meio da consultoria e do assessoramento e orientação às autoridades e dirigentes do Poder Executivo, para dar segurança jurídica aos atos administrativos que serão por eles praticados, notadamente quanto ao planejamento e execução das políticas públicas, à viabilização jurídica das licitações, contratos, convênios e acordos, à atuação em processos administrativos disciplinares, à defesa de agentes públicos perante o Tribunal de Contas da União (TCU) , e, ainda, à proposição e análise de atos normativos (Emendas à Constituição, Leis, Medidas Provisórias, Decretos, Portarias e Resoluções, entre outros) . Além disso, a atuação consultiva da AGU envolve atividades de mediação, conciliação e arbitramento, cujo objetivo é o de resolver administrativamente os litígios entre os órgãos e entidades do Poder Executivo e, eventualmente, outros Poderes e entes da Federação, evitando, assim, a provocação do Poder Judiciário; 
Contenciosa - que se dá por meio da representação judicial e extrajudicial do Executivo, Legislativo e Judiciário e dos órgãos que exercem as Funções Essenciais à Justiça, em defesa dos interesses da União e de suas autarquias e fundações públicas, quando figurem como autoras, rés ou, ainda, terceiras interessadas.
A AGU possui atribuição para atuar em todos os foros, regiões e instâncias judiciais: Supremo Tribunal Federal, Superior Tribunal de Justiça, Justiça do Trabalho, Justiça Militar, Justiça Eleitoral, Justiça Federal e Justiças dos Estados e do Distrito Federal. Já a representação extrajudicial é exercida perante entidades não vinculadas ao Poder Judiciário, como órgãos administrativos da própria União, dos Estados ou dos Municípios.
Os Advogados da União, os Procuradores da Fazenda Nacional, os Procuradores Federais e os Procuradores do Bancos Central são os membros responsáveis pelas atuações acima referidas, além de outras atuações, como a correcional, a internacional, em representação à República Federativa do Brasil, o combate à corrupção, e, ainda, a própria gestão institucional, cumprindo registrar a indispensável participação dos servidores da carreira de apoio administrativo.
São órgãos de direção da Instituição: Procuradoria-Geral da União (PGU) ; Procuradoria-Geral da Fazenda Nacional (PGFN) ; Consultoria-Geral da União; Secretaria-Geral de Contencioso; Secretaria-Geral de Consultoria; Procuradoria-Geral Federal (PGF) ; Procuradoria-Geral do Banco Central (PGBC) e Corregedoria-Geral da Advocacia da União, conforme organograma abaixo.

Figura 1: ORGANOGRAMA DA ESTRUTURA ORGANIZACIONAL DA AGU

Fonte: site da AGU.
Nos diversos estados da Federação, a atuação da AGU se dá por intermédio de Procuradorias-Regionais, Procuradorias nos Estados, Procuradorias-Seccionais (cidades do interior) e Consultorias Jurídicas nos Estados.
O foco do presente trabalho abrange tão-somente a atuação contenciosa da AGU, por meio de dois de seus órgãos: PGU e PGF, visto que tal atuação envolve o pagamento de despesas processuais, o que é suscetível de ocorrer quando um processo é instaurado perante o Poder Judiciário, em defesa de interesses de órgãos da Administração Direta (PGU) e da Administração Indireta - autarquias e fundações públicas federais (PGF) . São esses dois órgãos, vinculados técnica e administrativamente à AGU, que demandam a Secretaria-Geral de Administração (SGA/AGU) , pleiteando o pagamento das despesas processuais em voga. Apesar da PGFN e da PGBC também atuarem no contencioso, tais unidades não são vinculadas administrativamente à AGU. Dessa forma, a SGA/AGU não recebe pedidos de pagamento de despesas processuais advindos dessas unidades.
Ainda delimitado o foco do presente trabalho, compete explanar, em linhas gerais, as atribuições de cada um desses dois órgãos da AGU: PGU e PGF.
Procuradoria-Geral da União
A PGU é o órgão de direção superior da AGU responsável pela representação judicial da Administração Direta da União, a qual abrange os três Poderes da República e as funções essenciais à Justiça, atuando perante as diversas instâncias do Poder Judiciário, bem como ao contencioso internacional, ressalvada a matéria tributária e fiscal.
A PGU foi criada pela Lei Complementar (LC) 73/1993, que instituiu a Lei Orgânica da AGU. Suas atribuições e competências estão dispostas no artigo 9º da referida LC e no Decreto 7.392/2010.
A PGU é dirigida pelo Procurador-Geral da União, cargo de natureza especial nomeado pelo Presidente da República. Desde 2019, quem ocupa o cargo de Procurador-Geral da União é Vinícius Torquetti Domingos Rocha, o qual é auxiliado pelo Subprocurador-Geral da União e seus diretores, dirigindo e supervisionando a atuação de 68 órgãos de execução distribuídos em todo o país: as 5 Procuradorias-Regionais da União, as 22 Procuradorias da União nos Estados e as Procuradorias-Seccionais da União.
O órgão de direção da PGU é estruturado, nos termos do Decreto 10.608/2021, pelos seguintes órgãos:
- Subprocuradoria-Geral da União;
- Departamento de Negociação, de Estudos Jurídicos e de Direito Eleitoral;
- Departamento de Patrimônio Público e Probidade;
- Departamento de Serviço Público;
- Departamento de Servidores Civis e de Militares;
- Departamento de Direitos Trabalhistas;
- Departamento de Assuntos Internacionais; e
- Departamento de Cálculos e Perícias.
Procuradoria-Geral Federal
Por seu turno, a PGF é o órgão responsável pela representação judicial e extrajudicial das autarquias e fundações públicas federais, pelas respectivas atividades de consultoria e assessoramento jurídicos e pela apuração da liquidez e certeza dos créditos, de qualquer natureza, inerentes às suas atividades, inscrevendo-os em dívida ativa, para fins de cobrança amigável ou judicial. 
A Lei 10.480/2002, ao criar a PGF, definiu que o novo órgão seria integrado pelas Procuradorias, Departamentos Jurídicos, Consultorias Jurídicas e Assessorias Jurídicas de todas as autarquias e fundações federais.
A PGF vem aprimorando a estrutura de seus órgãos de execução e hoje conta, em sua estrutura organizacional, além das Procuradorias Federais junto às autarquias e fundações públicas federais (que atuam apenas no âmbito consultivo) , com 5 Procuradorias Regionais Federais, 22 Procuradorias Federais nos Estados, e Procuradorias Seccionais Federais, estas atuantes também no âmbito contencioso, promovendo a centralização da defesa judicial e extrajudicial das 162 entidades federais sob sua representação.
O cargo de Procurador-Geral Federal é ocupado por Miguel Cabrera Kauam desde 10/11/2021.

Figura 2: ORGANOGRAMA DOS ÓRGÃOS DE DIREÇÃO DA PGF

Fonte: site da PGF.
Secretaria-Geral de Administração
Outrossim, há que se traçar o esboço da estrutura da Secretaria-Geral de Administração (SGA/AGU) , que é classificada como órgão singular da AGU pelo Decreto 10.608/2021. 
O órgão atua nas seguintes áreas de gestão e planejamento: financeira e orçamentária, documental, de pessoas, de logística, de tecnologia da informação e das atividades disciplinares dos servidores administrativos em exercício na AGU, planejando, coordenando e supervisionando atividades nessas grandes áreas. 
A SGA/AGU se subdivide nas seguintes unidades centrais:
- Gabinete - GABSGA;
- Coordenação-Geral de Estratégia, Governança e Inovação (CGEST) ;
- Diretoria de Gestão e Desenvolvimento de Pessoas (DGEP) ;
- Diretoria de Planejamento, Orçamento, Finanças e Contabilidade (DPOF) ;
- Diretoria de Tecnologia da Informação (DTI) ;
- Diretoria de Logística e Gestão Documental (DLOG) .
Além das unidades centrais, que são sediadas em Brasília, a SGA/AGU também possui unidades descentralizadas, que atuam em cada uma das cinco regiões jurídicas da AGU (a título ilustrativo, vale assinalar que tais unidades atendem PGU e PGF, nas demandas de pagamento de despesas processuais) :
- Superintendência de Administração no Distrito Federal - 1ª Região;
- Superintendência de Administração no Rio de Janeiro - 2ª Região;
- Superintendência de Administração em São Paulo - 3ª Região;
- Superintendência de Administração no Rio Grande do Sul - 4ª Região;
- Superintendência de Administração em Pernambuco - 5ª Região.
Atuando desde 1993, ano em que a AGU foi instituída por meio de sua Lei Orgânica (Lei Complementar 73/1993) , a SGA/AGU, que já foi chamada apenas de Secretaria-Geral pela referida Lei Orgânica, e de Diretoria-Geral de Administração, está sob sua 13º gestão. A atual Secretária-Geral de Administração é Iêda Aparecida de Moura Cagni, nomeada em 26/5/2020.
Delimitada a estrutura organizacional dos órgãos-alvo da fiscalização vertente: PGU, PGF e SGA/AGU, os 3 órgãos da AGU que processam as solicitações e os pagamentos das despesas processuais objeto desta auditoria, passa-se à abordagem conceitual de cada espécie desse tipo de despesa.
Tipos de Despesas Processuais
Todo processo judicial tem um custo. Custas ou despesas processuais, em sentido amplo, englobam todos os gastos decorrentes da movimentação de um processo judicial, necessários para a prestação do serviço público jurisdicional almejado. Ou seja, são os valores devidos pelas partes ao Estado, em razão dos serviços judiciários prestados na tramitação das ações.
O termo custas ou despesas processuais em sentido amplo, inclui outros tipos de despesas, conforme discriminado na figura 3 abaixo:
Figura 3 - Custas ou Despesas Processuais

Fonte: Elaboração própria.
As custas processuais em sentido estrito dizem respeito às despesas que a parte paga para dar início ou continuidade ao processo como, por exemplo, as custas iniciais e as custas recursais, as quais são previstas em lei, de pagamento necessário e obrigatório para movimentar a máquina judiciária. Neste caso, a União é absolutamente isenta de tais pagamentos, conforme preconiza o art. 4º, inciso I, da Lei 9.289/1996, que dispõe sobre as custas devidas à União, na Justiça Federal de primeiro e segundo graus:
Art. 1º As custas devidas à União, na Justiça Federal de primeiro e segundo graus, são cobradas de acordo com as normas estabelecidas nesta Lei.
§ 1° Rege-se pela legislação estadual respectiva a cobrança de custas nas causas ajuizadas perante a Justiça Estadual, no exercício da jurisdição federal.
Art. 4° São isentos de pagamento de custas:
I - a União, os Estados, os Municípios, os Territórios Federais, o Distrito Federal e as respectivas autarquias e fundações; (grifamos) .
A segunda espécie representada na figura 3 diz respeito aos emolumentos, que são custas destinadas à remuneração de serviços públicos notariais e de registro, especialmente em relação aos cartórios como, por exemplo, a cobrança por meio de protesto.  Neste caso, quem paga as custas é o devedor (protestado) , por meio do sistema online site.cenprotnacional.org.br. 
Os emolumentos estão previstos nos arts. 98, §2º e 236, §2º, da CF, este último regulamentado pela Lei 10.169/2000.
A União também é isenta do pagamento desse tipo de despesa, conforme previsto no Decreto-Lei 1.537/77, o qual isenta do pagamento de custas e emolumentos a prática de quaisquer atos, pelos Ofícios e Cartórios de Registro de Imóveis, de Registro de Títulos e Documentos e de Notas, relativos às solicitações feitas pela União.
A terceira espécie representada na figura 3 trata da indenização de transporte de oficial de justiça, também chamada de diligência de oficial de justiça e está prevista no art. 15 da Lei 9.289/96:
Art. 15. A indenização de transporte, de que trata o art. 60 da Lei n° 8.112, de 11 de dezembro de 1990, destinada ao ressarcimento de despesas realizadas com a utilização do meio próprio de locomoção para a execução de serviços externos, será paga aos Oficiais de Justiça Avaliadores da Justiça Federal de primeiro e segundo graus, de acordo com critérios estabelecidos pelo Conselho da Justiça Federal, que fixará também o percentual correspondente.
Parágrafo único. Para efeito do disposto neste artigo, consideram-se como serviço externo as atividades exercidas no cumprimento das diligências fora das dependências dos Tribunais Regionais Federais ou das Seções Judiciárias em que os Oficiais de Justiça estejam lotados.
Na seara federal, tal despesa não é paga pelos cofres da AGU, visto que os próprios tribunais federais onde esses oficiais estão lotados arcam com esse tipo de despesa. Diferentemente do que sucede no âmbito da Justiça Estadual, no exercício da jurisdição federal, quando não há nenhum tipo de convênio entre a União e o Tribunal de Justiça de determinado Estado isentando a União dessa despesa, neste caso, a Fazenda Pública Federal será intimada a arcar com tal custo.
A quarta espécie representada na figura 3 cuida de uma despesa processual afeta à produção de provas, eis que a perícia, qualquer que seja sua natureza, é uma espécie de prova. Prevista no art. 10, da Lei 9.289/96, incide a regra do art. 82, caput, do Código de Processo Civil (CPC) , ou seja, quem solicita a perícia, arca com o pagamento dos honorários periciais:
Art. 10. A remuneração do perito, do intérprete e do tradutor será fixada pelo Juiz em despacho fundamentado, ouvidas as partes e à vista da proposta de honorários apresentada, considerados o local da prestação do serviço, a natureza, a complexidade e o tempo estimado do trabalho a realizar, aplicando-se, no que couber, o disposto no art. 33 do Código de Processo Civil.
Art. 82 do CPC. Salvo as disposições concernentes à gratuidade da justiça, incumbe às partes prover as despesas dos atos que realizarem ou requererem no processo, antecipando-lhes o pagamento, desde o início até a sentença final ou, na execução, até a plena satisfação do direito reconhecido no título.
Neste caso em específico, o Superior Tribunal de Justiça (STJ) já sumulou:
Súmula 232-STJ: A Fazenda Pública, quando parte no processo, fica sujeita à exigência do depósito prévio dos honorários do perito (grifamos) .
Ressalte-se que esse entendimento vale também para os casos de Ações Civis Públicas propostas pelo Ministério Público Federal (MPF) . Assim, no caso das perícias requeridas pelo MPF nas ações civis públicas, cabe à Fazenda Pública à qual se acha vinculado o Parquet arcar com o adiantamento dos honorários periciais.Ex: em uma Ação Civil Pública proposta pelo MPE-BA, se o Parquet requerer uma perícia, quem irá adiantar os honorários do perito será o Estado da Bahia (STJ. 1ª Seção. REsp 1253844/SC, Rel. Min. Mauro Campbell Marques) . O mesmo raciocínio se estende para a esfera federal.
E, por fim, a quinta espécie de despesa representada na figura 3, a diária de testemunha, prevista no art. 84 do CPC, a qual também diz respeito à produção de provas no processo, pelo que incide a regra constante do art. 82, caput, do CPC, ou seja, cabem às partes arcarem com as despesas decorrentes dos seus atos.
Transportando esse universo de custas processuais para o âmbito federal, quando não for previsto expressamente o benefício da isenção para a União, a AGU, na qualidade de representante judicial da Fazenda Pública, acaba arcando com as despesas processuais que a pessoa jurídica de direito público é instada a quitar, a fim de evitar a perda dos prazos processuais e, assim, evitar maiores prejuízos à União. Nesse sentido, no âmbito interno da PGU, foi editada a Portaria PGU 9, de 10/10/2017, a qual em seu art. 3º define:
Art. 3º Para os fins desta portaria, consideram-se despesas processuais as custas, emolumentos, despesas com diligências de oficiais de justiça, diárias de testemunhas, honorários periciais, multas e quaisquer outras despesas que devam ser pagas no ajuizamento ou no curso do processo, excetuados os ressarcimentos e pagamentos objeto de execução ou cumprimento de sentença, aos quais se aplica a sistemática do art. 100 da Constituição Federal. 
Assim, segue o quadro-resumo contendo as principais informações sobre cada uma das espécies das custas ou despesas processuais em sentido amplo, e sua previsão de acordo com o disposto na Portaria PGU 9/2017:
Quadro 1: Custas ou Despesas Processuais em sentido amplo
	ESPÉCIE
	CARACTERÍSTICAS
	ISENÇÃO
DA UNIÃO (AGU) 
	PREVISÃO LEGAL
	PREVISÃO
PORT.
PGU 9/2017

	Custas processuais em sentido estrito
	Despesas que a parte paga para o impulsionamento processual
	sim
	Art. 4º, inciso I, da Lei nº 9.289, de 4/7/1996
	não

	Emolumentos
	Custas destinadas à remuneração de serviços públicos notariais e de registro, especialmente em relação aos cartórios
	sim
	Arts. 98, §2º e 236, §2º, da CF, e Decreto-Lei 1.537, de 13/4/77.
	sim

	Diligência de oficial de justiça
	Ressarcimento de despesas realizadas com a utilização do meio próprio de locomoção para a execução de serviços externos
	*Justiça Federal - sim
*Justiça Estadual se houver convênio - sim
*Justiça Estadual se não houver convênio - Não
	Art. 15 da Lei 9.289/96
	sim

	Honorários periciais
	Produção de prova
	Não
	 Art. 10, da Lei 9.289/96
	sim

	Diária de testemunha
	Produção de prova
	Não
	Art. 84 do CPC
	sim

Fonte: elaboração própria.
Resumindo, conclui-se, as despesas processuais objeto deste trabalho são aquelas que, destacadas no quadro 1 acima, a União não goza de isenção, quais sejam: as diligências de oficial de justiça perante a Justiça Estadual, caso não haja convênio; as despesas com honorários periciais e as diárias de testemunha.
No tocante ao custeio dessas despesas processuais, o privilégio da postergação por parte da Fazenda Pública encontra amparo legal no seguinte dispositivo do CPC de 2015, verbis:
"Art. 91. As despesas dos atos processuais praticados a requerimento da Fazenda Pública, do Ministério Público ou da Defensoria Pública serão pagas ao final pelo vencido.
§ 1º As perícias requeridas pela Fazenda Pública, pelo Ministério Público ou pela Defensoria Pública poderão ser realizadas por entidade pública ou, havendo previsão orçamentária, ter os valores adiantados por aquele que requerer a prova"
§ 2º Não havendo previsão orçamentária no exercício financeiro para adiantamento dos honorários periciais, eles serão pagos no exercício seguinte ou ao final, pelo vencido, caso o processo se encerre antes do adiantamento a ser feito pelo ente público."
Não obstante tal previsão legal de postergação do custeio das despesas processuais dos atos praticados a requerimento da Fazenda Pública, dentre as quais se enquadra o pagamento de diligência de oficial de justiça, o fato é que jurisprudência pátria firmou entendimento pela obrigatoriedade de a Fazenda Pública antecipar tais despesas. Cite-se, nesse sentido, precedentes do STJ exarados no âmbito de execuções fiscais ajuizadas pela Fazenda Nacional e por autarquias federais: REsp 1144687/RS; Relator: Ministro Luiz Fux; Data do Julgamento: 12/5/2010; Data da Publicação/Fonte: DJe 21/5/2010; EREsp 22.661/SP, Rel. Ministro Milton Luiz Pereira, julgado em 22/3/1994, DJ 18/4/1994; EREsp 23.337/SP, Rel. Ministro Garcia Vieira, Rel. p/ Acórdão Min. Hélio Mosimann, julgado em 18/5/1993, DJ 16/8/1993; REsp 113.194/SP, Rel. Ministro Ari Pargendler, Segunda Turma, julgado em 3/4/1997, DJ 22/4/1997; REsp 114.666/SC, Rel. Ministro Adhemar Maciel, Segunda Turma, julgado em 3/4/1997, DJ 28.04.1997; REsp 126.131/PR, Rel. Ministro Antônio de Pádua Ribeiro, Segunda Turma, julgado em 12/6/1997, DJ 4/8/1997; REsp 109.580/PR, Rel. Ministro Demócrito Reinaldo, Primeira Turma, julgado em 3/4/1997, DJ 16/6/1997; REsp 366.005/RS, Rel. Ministra Eliana Calmon, Segunda Turma, julgado em 17/12/2002, DJ 10/3/2003; AgRg no Ag 482778/RJ, Rel. Ministro Castro Meira, Segunda Turma, julgado em 2/10/2003, DJ 17/11/2003; AgRg no REsp 653.135/SC, Rel. Ministra Eliana Calmon, Segunda Turma, julgado em 27/2/2007, DJ 14/3/2007; REsp 705.833/SC, Rel. Ministro Mauro Campbell Marques, Segunda Turma, julgado em 7/8/2008, DJe 22.08.2008; REsp 821.462/SC, Rel. Ministro Teori Albino Zavascki, Primeira Turma, julgado em 16/10/2008, DJe 29/10/2008; e REsp 933.189/PB, Rel. Ministro Luiz Fux, Primeira Turma, julgado em 20/11/2008, DJe 17/12/2008) . 
Portanto, o pagamento de todas essas despesas processuais das quais a União não é isenta deve ser realizado antecipadamente. E a regra do art. 82, §2º, do CPC dispõe que o vencido será condenado, na sentença, a pagar as despesas que a parte vencedora antecipou, o malsinado "ônus de sucumbência". No caso da União, para o pagamento dos ônus de sucumbência são utilizados precatórios ou RPVs (requisições de pequeno valor) , a depender do valor a que a União foi condenada.
Quando o valor apurado na ação judicial é inferior a 60 salários-mínimos, ele é considerado uma Requisição de Pequeno Valor (RPV) . Acima disso, recebe o nome de precatório. Precatórios e RPVs são requisições de pagamento expedidas pelo Judiciário para cobrar a União, estados ou municípios, assim como autarquias e fundações. De modo geral, o pagamento destes só acontece após a condenação judicial definitiva, estando previstos na CF.
Nesse ponto cabe ressaltar que os ônus sucumbenciais não se confundem com as despesas processuais pagas no curso do processo até a sentença definitiva. Ou seja, o ônus de sucumbência é devido apenas após a sentença definitiva, enquanto que as despesas processuais antecipadas, objeto desse trabalho, são devidas no decorrer do processo, ou seja, antes da sentença judicial.
O pagamento das despesas processuais antecipadas no âmbito da AGU
No curso processual, a União, caso instada, deve arcar com essas despesas antecipadas a fim de que o processo siga seu fluxo. Nesse sentido, a AGU (por meio da PGU, caso o órgão representado seja da Administração Direta; ou por meio da PGF, caso seja uma entidade da Administração Indireta) é intimada pelo respectivo juízo federal ao pagamento. Assim, o processo de pagamento das despesas processuais no âmbito da AGU segue o fluxo de apresentado em seguida:
Figura 3 - Processo de pagamento das despesas processuais no âmbito da AGU

Fonte: Elaboração própria.
Veja que, em ambos os casos (caso a representação seja por meio da PGU ou por meio da PGF) , a intimação de pagar é recebida pelo Procurador Regional que analisa o caso em apreço, o qual abre uma tarefa administrativa através de um NUP interno (número de processo) , vinculado ao número do correspondente processo judicial, emitindo uma GR (guia de recolhimento) com um código de identificação, junto à Caixa Econômica Federal ou outra instituição bancária, tudo registrado via Sistema Online - Sapiens, que é o sistema oficial de informações, documentos e processos eletrônicos no âmbito da AGU, de utilização obrigatória na gestão documental e controle de fluxos de trabalho pelos Membros e servidores da AGU, nos órgãos em que implantado.
No âmbito da PGF, o pagamento de guias referentes a diligências de oficial de justiça e outras despesas processuais em feitos relacionados à cobrança de créditos de Autarquias e Fundações Públicas Federais, está disposto na Portaria Conjunta PGF-SGA 68/2008, publicada no D.O.U. de 30/7/2008, artigo 1º, in verbis:
"Art. 1º. Até que seja estabelecida rotina com os Tribunais de Justiça para pagamentos centralizados, compete às Unidades Regionais de Atendimento - URA''s efetuar o pagamento de guias referentes a diligências de Oficial de Justiça e outras despesas processuais em feitos relacionados à cobrança de créditos de Autarquias e Fundações Públicas Federais cujo acompanhamento seja de competência da Unidade Local da PGF."
Já no âmbito da PGU, o pagamento segue o fluxo disposto nos arts. 1º e 2º da Portaria-PGU 9, de 10/10/2017: 
Art. 1º Os pagamentos de despesas processuais decorrentes de representação judicial da União, quando cabíveis, devem ser solicitados ao órgão ou instituição federal interessado no processo judicial correspondente, que deverá efetuar o pagamento com base em suas dotações orçamentárias. 
Art. 2° Caso o órgão ou instituição federal informe a impossibilidade da realização do pagamento, nova solicitação deve ser remetida à Secretaria-Geral de Administração - SGA ou às respectivas Superintendências de Administração - SADs, para que providenciem o pagamento. (grifamos) .
Ou seja, ao final, caso o órgão da Administração Direta interessado no processo judicial onde a despesa está sendo cobrada se recusar a pagar, o Procurador Regional responsável pela ação encaminha a Guia de Recolhimento para a respectiva Superintendência de Administração à qual a Procuradoria Regional encontra-se vinculada, para a realização do pagamento.
Em ambos os casos, a SAD/AGU gera uma ordem bancária no Sistema Siafi, a qual é juntada ao processo que corre perante a Justiça Federal para que, dessa forma, seja comprovado o pagamento e dada sequência à ação judicial em curso.
Segundo a AGU, o respaldo para esse tipo de cobrança ser efetuada aos demais órgãos da Administração Pública Federal decorre do art. 131 da Constituição Federal e do art. 82 do Código de Processo Civil
Contudo, tanto o art. 131 da CF - que prevê a competência de atuação contenciosa da AGU - quanto o art. 82 do CPC -  que dispõe incumbir às partes prover as despesas dos atos que realizarem ou requererem no processo, antecipando-lhes o pagamento, desde o início até a sentença final - não englobam expressamente o pagamento das despesas processuais e isso dá brecha a diversas interpretações por parte dos órgãos da Administração Pública Federal, inclusive da própria AGU, visto não existir nenhuma normatização cogente capaz de regulamentar esse tipo de custeio. 
O montante das despesas processuais pagas pela União
O quadro a seguir detalha os valores pagos pela União referentes a despesas processuais, por órgão superior, de 2017 a 2021:
Quadro 2: Valores Pagos pela União em Despesas Processuais
Em R$
	Órgão Superior
	2017
	2018
	2019
	2020
	2021

	Câmara dos Deputados
	5.874
	1.721
	2.379
	6.979
	5.756

	Senado Federal
	-
	-
	1.850
	2.000
	-

	Tribunal de Contas da União
	2.250
	8.057
	49.586
	13
	-

	Supremo Tribunal Federal
	-
	-
	-
	-
	-

	Superior Tribunal de Justiça
	8
	59
	288
	503
	75

	Justiça Federal
	287
	219
	255
	108
	106

	Justiça Militar
	67
	83
	443
	7
	-

	Justiça Eleitoral
	656
	2.925
	793
	160
	115

	Justiça do Trabalho
	2.589.334
	1.711.884
	434.479
	12.313
	28.917

	Justiça do DF e Territórios
	-
	-
	340.060
	-
	-

	Conselho Nacional de Justiça
	11
	8
	89
	-
	-

	Presidência da República
	1.155.171
	599.213
	9.071
	3.629
	823

	Min. do Planejamento, Desenv. e Gestão
	4.726
	7.429
	-
	-
	-

	Min. Agric. Pecuária e Abastecimento
	284.121
	321.619
	1.521.282
	575.733
	528.039

	Min. Ciência, Tecnologia e Inovações
	1.127.522
	182.609
	21.227
	28.114
	11.709

	Ministério da Economia
	3.065.138
	2.921.899
	33.955.183
	19.832.359
	37.615.544

	Banco Central
	-
	-
	-
	-
	-

	Ministério da Educação
	911.676
	1.634.216
	800.607
	1.063.280
	32.858

	Min. Indústria, Com. Exterior e Serviços
	739
	907
	-
	-
	-

	Defensoria Pública da União
	-
	-
	-
	-
	-

	Ministério da Justiça e Segurança Pública
	11.125
	115.235
	45.864
	75.346
	40.827

	Ministério Minas e Energia
	37.583
	109.229
	302.390
	165.387
	245.561

	Ministério Pública da União
	42.346
	229.634
	159.528
	153.543
	181.080

	Ministério das Relações Exteriores
	1.636.264
	237.592
	897.675
	900.284
	182.699

	Ministério da Saúde
	43.111
	27.776
	16.802
	4.405
	14.546

	Ministério da Infraestrutura
	936.599
	732.233
	1.672.122
	1.579.633
	1.505.108

	Ministério do Trabalho 
	50
	487
	-
	-
	-

	Ministério da Comunicação
	-
	-
	-
	-
	19.562

	Ministério da Cultura
	265
	251
	-
	-
	-

	Ministério do Meio Ambiente
	488.167
	778.150
	332.538
	106.398
	45.695

	Ministério do Desenvolvimento Agrário
	-
	-
	-
	-
	-

	Ministério da Defesa
	165.996
	227.956
	250.944
	265.283
	133.676

	Ministério do Desenvolvimento Regional
	122.340
	896.209
	276.944
	163.078
	131.328

	Ministério do Turismo
	-
	20.210
	2.247
	4.210
	9.062

	Ministério da Cidadania
	27.747.484
	28.416.694
	190
	-
	-

	Ministério das Cidades
	39.911
	125.518
	-
	-
	-

	Advocacia-Geral da União
	2.658.133
	1.870.381
	1.823.894
	1.467.242
	1.975.688

	Total
	43.079.953
	41.180.133
	42.917.846
	26.410.009
	43.308.773

Fonte: Siafi/Tesouro Gerencial.
Note-se que, nos últimos anos, a União arcou com cerca de R$ 40 milhões anuais em despesas processuais, exceto em 2020, quando, em decorrência do início da pandemia de Covid-19, houve uma redução de cerca de 40% no montante de despesas processuais pagas. Desse total, a AGU arcou com cerca de R$2 milhões anuais relativos aos órgãos e entidades por ela representados. 
Além disso, da análise do quadro 2 acima conclui-se que não há gestão sobre as despesas processuais em tela, uma vez que, conforme descrito no item anterior, tais despesas ocorrem no curso do processo judicial, e, uma vez intimada, a fazenda pública deve arcar com essas despesas no prazo máximo de 15 dias, a fim de evitar a interrupção do processo.
Outra característica que ressalta dessas despesas é a sua imprevisibilidade, ou seja, é difícil prever qual o montante será pago por determinado órgão superior no ano seguinte, uma vez que ocorrem variações de mais de 50% (decréscimo ou acréscimo) de um ano para outro, sendo que em diversos órgãos, não há o pagamento de despesas processuais todo ano.
Despesas discricionárias e obrigatórias
Quando se trata do panorama das contas públicas brasileiras, as despesas podem ser separadas em dois grandes grupos, de acordo com a liberdade que o governo tem para executá-las: as obrigatórias e as discricionárias.
Uma das classificações orçamentárias importantes para o entendimento do objeto desta auditoria é a que separa as despesas em dois grandes grupos, de acordo com a liberdade que o governo tem para executá-las: as obrigatórias e as discricionárias.
Como o próprio nome já diz, as despesas obrigatórias são aquelas que o governo não pode deixar de fazer, seja por determinação constitucional ou legal. É o caso, por exemplo, do pagamento de salários e aposentadorias, dos encargos da dívida pública e das transferências a estados e municípios.
Por outro lado, quando o governo tem liberdade para decidir o momento mais oportuno para a realização de um gasto, dizemos que se trata de uma despesa discricionária. É o caso, por exemplo, das despesas relacionadas ao investimento em infraestrutura, ao financiamento de pesquisas científicas ou mesmo à manutenção de diversas políticas públicas.
É importante destacar que, embora as despesas processuais antecipadas não sejam classificadas por lei como obrigatórias, ou seja, são consideradas despesas discricionárias, na prática a fazenda pública não tem a opção de não pagar tais despesas assim que é intimada a pagá-las, em virtude do risco de perder uma ação judicial da União, muitas vezes cujo montante em discussão será muito maior do que o montante das despesas processuais correspondentes. 
A AGU é o único órgão superior que possui uma ação orçamentária específica para o pagamento das despesas processuais antecipadas: em 2016 e 2017, a "Ação 00PS- Despesas Judiciais da União, de suas Autarquias e Fundações Públicas", e a partir de 2018, a "Ação 218Y - Despesas Judiciais da União, de suas Autarquias e Fundações Públicas".
De acordo com especialistas em orçamento da SOF/ME, a AGU é o único órgão com ação específica para pagamento de despesas judiciais (a Ação específica 218Y) , pois é o único a arcar com esse tipo de despesas regularmente. De fato, da análise do Quadro 2 acima, conclui-se que em alguns órgãos não é possível identificar o pagamento de despesas processuais em nenhum exercício. Em outros órgãos, os valores pagos, relativos a despesas judiciais em alguns exercícios é irrelevante, não justificando que a "Ação 218Y - Despesas Judiciais da União, de suas Autarquias e Fundações" seja padronizada para os demais órgãos. 
Uma "Ação padronizada" é uma ação orçamentária disponível no orçamento de todos os órgãos, pois todos eles realizam esse tipo de pagamento, e, portanto, tal montante será previsto no orçamento de cada órgão. Dessa forma, no momento da execução (pagamento) da despesa, o órgão pode utilizar a Ação (padronizada ou não) , para classificar aquela despesa.
É o caso da "Ação 2000 - Administração da Unidade". Essa ação padronizada está disponível no orçamento de todos os órgãos e é utilizada para classificar as despesas realizadas com a manutenção das unidades, como aluguéis, energia, água, etc.
Dessa forma, de acordo com especialistas em orçamento da SOF/ME, não há que se falar em padronizar "Ação 218Y - Despesas Judiciais da União, de suas Autarquias e Fundações Públicas", uma vez que nem todos os órgãos realizam pagamentos relativos a despesas processuais todos os anos, e em montantes previsíveis no orçamento.
Rastreabilidade
O pagamento de despesas judiciais antecipadas em geral, é realizado utilizando as seguintes naturezas de despesa detalhada:
Quadro 3 - Códigos de Detalhamento das despesas processuais
	Código
	Descrição

	33903666
	Serviços Judiciários

	33903966
	Serviços Judiciários

	33913966
	Serviços Judiciários

Fonte: Elaboração própria, Siafi.
Os códigos de detalhamento de despesas são utilizados pelas unidades no momento do registro contábil do pagamento das despesas, e são importantes tanto para fins de comparação e uniformidade, quanto para possibilitar a rastreabilidade dessas despesas.
Destaque-se que esse detalhamento de despesas ocorre no momento da execução da despesa, ou seja, no momento do pagamento da despesa processual. Ou seja, não é possível saber, no início do exercício, qual a previsão do montante das despesas processuais cada órgão irá pagar durante o exercício. No entanto, se um órgão realizar um pagamento de despesa processual utilizando uma das naturezas de despesas descritas acima, é possível identificar tal pagamento, após a sua ocorrência. 
No caso da AGU, como existe a previsão, na Lei Orçamentária Anual (LOA) , da "Ação 218Y - Despesas Judiciais da União, de suas Autarquias e Fundações Públicas" para o pagamento dessas despesas, o montante de despesas processuais pagos pelo órgão é facilmente rastreado por meio da consulta dos valores pagos nessa Ação.
No caso dos outros órgãos, nos quais não existe previsão na LOA de ação orçamentária específica para o pagamento de despesas processuais, o rastreamento dessas despesas ocorre por meio do código de detalhamento de despesas.
Achado de auditoria
No presente capítulo, abordaremos a análise do único achado de auditoria, considerando que não existe nenhuma norma cogente que sustente a ação de rateio e/ou transferência deste tipo de ônus orçamentário, ou ainda, uma norma que delimite expressamente as competências, no âmbito da União, para a operacionalização e o pagamento das despesas processuais antecipadas, em consonância com os artigos 82 e 91 do CPC; de forma que reste regulamentado o adequado processo do pagamento destas despesas, com a definição dos órgãos competentes e alocação das respectivas dotações orçamentárias.
Como já frisado no item 2, a presente auditoria tem foco na atuação contenciosa da AGU, especificamente da PGU e da PGF, eis que a estas cabe a representação judicial e extrajudicial dos Poderes Executivo, Legislativo e Judiciário e também dos órgãos que exercem as Funções Essenciais à Justiça, em defesa dos interesses da União e de suas autarquias e fundações públicas, quando essas figurem como autoras, rés ou, ainda, terceiras interessadas. 
Dessa forma, o pagamento de despesas processuais é suscetível de ocorrer quando um processo é instaurado perante o Poder Judiciário, em defesa de interesses de órgãos da Administração Direta (PGU) e da Administração Indireta - autarquias e fundações públicas federais (PGF) . São esses dois órgãos, vinculados técnica e administrativamente à AGU, que demandam a SGA/AGU, pleiteando o pagamento das despesas processuais em voga. 
O art. 131 da CF que prevê a competência de atuação contenciosa da AGU não engloba expressamente o pagamento das despesas processuais e isso dá brecha a diversas interpretações por parte dos órgãos da Administração Pública Federal, inclusive da própria AGU, visto não existir nenhuma normatização cogente capaz de regulamentar esse tipo de custeio.
	Hodiernamente, a prática tem sido o pagamento das despesas processuais antecipadas da seguinte forma:
- quando a representação da AGU envolve a Administração Indireta: O Instituto Nacional do Seguro Social (INSS) tem regulamentação própria sobre o pagamento de honorários periciais. Pela Lei 8.620, de 5/1/1993, que alterou as Leis 8.212/1991 e 8.213/1991, o INSS antecipa os honorários periciais nas ações de acidente de trabalho, a saber:
Art. 8º O Instituto Nacional do Seguro Social (INSS) , nas causas em que seja interessado na condição de autor, réu, assistente ou opoente, gozará das mesmas prerrogativas e privilégios assegurados à Fazenda Pública, inclusive quando à inalienabilidade e impenhorabilidade de seus bens.
§ 1º O INSS é isento do pagamento de custas, traslados, preparos, certidões, registros, averbações e quaisquer outros emolumentos, nas causas em que seja interessado na condições de autor, réu, assistente ou opoente, inclusive nas ações de natureza trabalhista, acidentária e de benefícios.
§ 2º O INSS antecipará os honorários periciais nas ações de acidente do trabalho.    (Revogado pela Lei 14.331/2022) 
Como visto, esse parágrafo foi recentemente revogado pela novel Lei 14.331, de 4/5/2022, a qual passou a dispor sobre o pagamento de honorários periciais. De todo modo, o que importa saber é que, no âmbito do INSS, essa questão está plenamente regulamentada, conforme transcrito abaixo: 
Art. 1º Esta Lei altera a Lei nº 13.876, de 20 de setembro de 2019, e a Lei nº 8.213, de 24 de julho de 1991, para dispor sobre o pagamento de honorários periciais em ações que discutam a concessão de benefícios assistenciais à pessoa com deficiência ou de benefícios previdenciários por incapacidade e sobre os requisitos da petição inicial em litígios e em medidas cautelares relativos a benefícios por incapacidade.
Art. 2º O art. 1º da Lei nº 13.876, de 20 de setembro de 2019, passa a vigorar com a seguinte redação:
"Art. 1º O ônus pelos encargos relativos ao pagamento dos honorários periciais referentes às perícias judiciais realizadas em ações em que o Instituto Nacional do Seguro Social (INSS) figure como parte e se discuta a concessão de benefícios assistenciais à pessoa com deficiência ou benefícios previdenciários decorrentes de incapacidade laboral ficará a cargo do vencido, nos termos da legislação processual civil, em especial do § 3º do art. 98 da Lei nº 13.105, de 16 de março de 2015 (Código de Processo Civil) . (grifo nosso) 
................................................................................................................................................
§ 3º  (Revogado) .
§ 4º O pagamento dos honorários periciais limita-se a 1 (uma) perícia médica por processo judicial, e, excepcionalmente, caso determinado por instâncias superiores do Poder Judiciário, outra perícia poderá ser realizada.
§ 5º A partir de 2022, nas ações a que se refere o caput deste artigo, fica invertido o ônus da antecipação da perícia, cabendo ao réu, qualquer que seja o rito ou procedimento adotado, antecipar o pagamento do valor estipulado para a realização da perícia, exceto na hipótese prevista no § 6º deste artigo.
§ 6º Os autores de ações judiciais relacionadas a benefícios assistenciais à pessoa com deficiência ou a benefícios previdenciários decorrentes de incapacidade laboral previstas no caput deste artigo que comprovadamente disponham de condição suficiente para arcar com os custos de antecipação das despesas referentes às perícias médicas judiciais deverão antecipar os custos dos encargos relativos ao pagamento dos honorários periciais.
§ 7º O ônus da antecipação de pagamento da perícia, na forma do § 5º deste artigo, recairá sobre o Poder Executivo federal e será processado da seguinte forma:
I - nas ações de competência da Justiça Federal, incluídas as que tramitem na Justiça Estadual por delegação de competência, as dotações orçamentárias para o pagamento de honorários periciais serão descentralizadas pelo órgão central do Sistema de Administração Financeira Federal ao Conselho da Justiça Federal, que se incumbirá de descentralizá-las aos Tribunais Regionais Federais, os quais repassarão os valores aos peritos judiciais após o cumprimento de seu múnus, independentemente do resultado ou da duração da ação, vedada a destinação desses recursos para outros fins;
II - nas ações de acidente do trabalho, de competência da Justiça Estadual, os honorários periciais serão antecipados pelo INSS." (NR) 
 (...) 
Art. 4º A aplicação do disposto no art. 2º desta Lei, que altera o art. 1º da Lei nº 13.876, de 20 de setembro de 2019, fica condicionada à expressa autorização física e financeira na lei orçamentária anual das despesas decorrentes.
Art. 5º As perícias realizadas entre 20 de setembro de 2021 e a data de publicação desta Lei serão pagas observado o disposto nos §§ 5º e 7º do art. 1º da Lei nº 13.876, de 20 de setembro de 2019.
Art. 6º Revogam-se os seguintes dispositivos:
I - § 2º do art. 8º da Lei nº 8.620, de 5 de janeiro de 1993; e
II - § 3º do art. 1º da Lei nº 13.876, de 20 de setembro de 2019.
Art. 7º Esta Lei entra em vigor na data de sua publicação. 
	Entrementes, todo o restante das despesas processuais antecipadas cujos pagamentos não estão regulamentados recaem sobre a PGF, por meio do procedimento previsto na Portaria Conjunta PGF/SGA 68/2008, consoante já explicado no item 2.5 acima.
- quando a representação da AGU envolve a Administração Direta: a PGU vem utilizando o procedimento inserto na Portaria PGU 9/2017, conforme explicado no item 2.5 acima. Caso os órgãos demandados não paguem, sai do orçamento da AGU, em conformidade com os valores repassados e/ou complementados, ao longo do ano, pela Secretaria do Orçamento Federal (SOF) .
	Enfim, traçando um comparativo entre os instrumentos utilizados por uma e outra Procuradoria, enquanto a Portaria Conjunta PGF/AGU 68/2008 organiza como será efetuado o processo de trabalho interno para o pagamento das despesas processuais (desde que não envolvam os honorários periciais elencados pela Lei 14.331/2022) , pontuando como se dará o relacionamento de solicitações entre a PGF e SGA; a Portaria PGU 9/2017 dispõe sobre solicitações de pagamento dessas despesas a órgãos externos à AGU. Em outras palavras, pode-se dizer que o primeiro instrumento tem efeitos "endógenos", pois aplicável apenas para fins de organização operacional no âmbito interno à AGU; enquanto que, a segunda, tem efeitos "exógenos", posto que envolve a solicitação da cobrança pela AGU aos demais órgãos da Administração Direta Federal de quaisquer Poderes da União.
Segue abaixo a íntegra de ambas as portarias mencionadas:
Portaria Conjunta PGF 68, de 29/7/2008
Dispõe sobre o pagamento de guias referentes a diligências de Oficial de Justiça e outras despesas processuais em feitos relacionados à cobrança de créditos de Autarquias e Fundações Públicas Federais cujo acompanhamento seja de competência da Unidade Local da PGF.
O PROCURADOR-GERAL FEDERAL SUBSTITUTO, no uso das suas atribuições contidas no art. 11, § 2º, incisos I e VIII, da Lei nº 10.480, de 2 de julho de 2002, e o SECRETÁRIO-GERAL DA ADVOCACIA-GERAL DA UNIÃO, no uso das atribuições previstas no art. 1º, inciso I Anexo I do Decreto nº 4.368, de 10 de setembro de 2002, resolvem:
Art. 1º Até que seja estabelecida rotina com os Tribunais de Justiça para pagamentos centralizados, compete às Unidades Regionais de Atendimento - URA's efetuar o pagamento de guias referentes a diligências de Oficial de Justiça e outras despesas processuais em feitos relacionados à cobrança de créditos de Autarquias e Fundações Públicas Federais cujo acompanhamento seja de competência da Unidade Local da PGF.
Art. 2º As unidades locais da Procuradoria-Geral Federal devem enviar às respectivas Unidades Regionais de Atendimento - URA's as guias a serem pagas pelo menos 15 dias antes de seu vencimento.
Art. 3º As Guias para pagamento deverão ser encaminhadas junto ao Formulário de Requisição de Pagamento de Custas e Diligências cujo modelo segue em anexo.
Art. 4º Ficam as Procuradorias Regionais Federais e as Procuradorias Federais nos Estados autorizadas a iniciar tratativas com os Tribunais de Justiça situados em suas respectivas circunscrições com vistas a se estabelecer rotina e instrumento para pagamento mensal único de todas as despesas de responsabilidade das autarquias e fundações.
Art. 5º Não deverão ser encaminhadas à Procuradoria-Geral Federal ou às Unidades Regionais de Atendimento da AGU - URA's nenhuma guia ou mapa de Oficial de Justiça relacionada a processos de créditos previdenciários de natureza tributária.
§ 1º Na hipótese de ter havido remessa da guia de recolhimento ou mapa de Oficial de Justiça e não ter havido o retorno da guia ou mapa já devidamente pago até o dia 30 de maio de 2008, deve a Unidade Local da PGF peticionar nos autos informando a alteração da competência, solicitando intimação da Procuradoria da Fazenda Nacional para as providências processuais cabíveis e pagamentos necessários.
§ 2º No caso específico do INSS, só será feito qualquer tipo de pagamento de diligências ou despesa processual se o objeto do processo se restringir à execução de crédito de natureza não-tributária.
Art. 6º Esta Portaria se aplica apenas aos casos de cobrança de créditos de titularidade de Autarquias e Fundações Públicas Federais.
Art. 7º Esta Portaria entra em vigor na data de sua publicação.
Portaria-AGU 9, de 10/10/2017
A PROCURADORA-GERAL DA UNIÃO, no uso das atribuições que lhe confere o inciso IV do art. 21 do Anexo I do Decreto nº 7.392, de 13 de dezembro de 2010, e considerando o que consta do Processo n° 00405.022889/2017-80, resolve: 
Art. 1º Os pagamentos de despesas processuais decorrentes de representação judicial da União, quando cabíveis, devem ser solicitados ao órgão ou instituição federal interessado no processo judicial correspondente, que deverá efetuar o pagamento com base em suas dotações orçamentárias. 
Art. 2° Caso o órgão ou instituição federal informe a impossibilidade da realização do pagamento, nova solicitação deve ser remetida à Secretaria-Geral de Administração - SGA ou às respectivas Superintendências de Administração - SADs, para que providenciem o pagamento. 
Art. 3º Para os fins desta portaria, consideram-se despesas processuais as custas, emolumentos, despesas com diligências de oficiais de justiça, diárias de testemunhas, honorários periciais, multas e quaisquer outras despesas que devam ser pagas no ajuizamento ou no curso do processo, excetuados os ressarcimentos e pagamentos objeto de execução ou cumprimento de sentença, aos quais se aplica a sistemática do art. 100 da Constituição Federal. 
Art. 4° Esta Portaria entra em vigor na data de sua publicação (peça 29) .
Ou seja, essas duas mencionadas portarias apenas operacionalizam questões procedimentais internas à AGU.
Dessa forma, a questão nodal da presente auditoria paira sobre a análise da efetividade da Portaria PGU 9/2017 em munir a AGU da capacidade de transferir a cobrança do pagamento das despesas processuais em testilha aos demais órgãos da Administração Pública Federal, ainda que se saiba que, no final das contas, a conta possa retornar para a própria AGU, haja vista que, de fato, ela não pode se valer de um normativo interno para criar obrigações pecuniárias a outros órgãos que não fazem parte da sua estrutura.
Em resposta ao Ofício de Requisição 1-132/2022 (peça 7) , a AGU expediu a Nota 496/2022/PGU/AGU, onde ao tratar do fundamento jurídico para a solicitação do pagamento das despesas processuais aos outros órgãos da Administração Pública Federal, traz a tona, em suma, os seguintes argumentos (peça 10, p. 4-6) : 
19. (...) preliminarmente, há que se ter em mente que o representante judicial (advogado) não se confunde com o representado (cliente) .
20. No caso, a AGU exerce a representação judicial da União, na qual estão incluídos todos os seus órgãos (Administração Direta) . Os direitos e interesses discutidos são da pessoa política, que é a parte (autora, ré, interveniente) no processo judicial.
21. E, nos termos dos arts. 82 e seguintes do CPC, incumbe às partes (e não aos seus advogados) arcar com as despesas processuais. Seguindo essa lógica processual, é natural que o representado (União, por meio de seus órgãos e instituições) arque com o pagamento das despesas.
22. Ademais, convém distinguir os órgãos com e sem autonomia financeira.
23. A solicitação do pagamento aos órgãos sem autonomia financeira, notadamente aqueles vinculados ao Poder Executivo, decorre também de uma "emergência orçamentária" verificada no âmbito da AGU. Como referido acima, em 2017 (ano da edição da Portaria PGU nº 9) m a DPOF/SGA, por meio do DESPACHO n. 00020/2017/DPOF/SGA/AGU (NUP n. 00404.003320/2017-25, seq. 11) , alertava para o crescente aumento das despesas relacionadas à representação judicial da União, os acarretavam a insuficiência dos valores previstos na legislação orçamentária, "obrigando a AGU, mesmo diante da restrição orçamentária e do atual cenário fiscal, a utilizar parte dos créditos orçamentários destinados ao custeio de despesas discricionárias de funcionamento e manutenção, na suplementação dos recursos alocados ao pagamento de custas judiciais as quais independem da gestão do órgão".
24. Em virtude de contingenciamentos orçamentários, a edição da Portaria PGU nº 9/2017 consubstanciou medida paliativa "para, ainda que temporariamente, contornar os entraves financeiros sem prejudicar a manutenção da AGU nem por em risco a defesa judicial da União".
25. A imputação para o pagamento revestia-se de razoabilidade e guardava correlação com os interesses defendidos em juízo. Previu-se que os pagamentos das despesas processuais deveriam ser solicitados ao órgão ou instituição federal interessado no processo judicial correspondente, que deveria efetuar o pagamento com base em suas dotações orçamentárias (art. 1º da Portaria) .
26. É bem verdade que, por se tratar de ato normativo interno da PGU, tornava-se difícil a sua imposição aos demais órgãos da Administração Federal. Ainda assim, a medida, imprescindível diante do colapso orçamentário da AGU, além da distinção "cliente/advogado", tinha assento no princípio da razoabilidade e da própria continuidade do serviço público (era preciso garantir a correta destinação da verba destinada ao custeio da AGU, para não inviabilizar seus serviços administrativos, e, simultaneamente, que a representação judicial da União fosse preservada) .
27. Esse raciocínio é reforçado no tocante aos órgãos/instituições com autonomia financeira, como é o caso do MPU. Nessa hipótese, a medida tem, inclusive, fundamento orçamentário. Embora focadas na aplicação do art. 18 da Lei nº 7.347/85, são pertinentes aqui as considerações lançadas no Estudo Temático nº 004/2016/DEE/PGU/AGU: (...) ".
Há que se ressaltar também as observações lançadas pela AGU, no Processo 00405.022889/2017-80, no qual foi expedida a Nota 3608/2017/PGU/AGU (peça 21) , a qual justifica a elaboração da Portaria PGU 9/2017. Na aludida Nota, é realizada a seguinte análise acerca da elaboração pela AGU de orientação quanto ao pagamento de despesas processuais (custas, honorários periciais, multas, etc.) decorrentes da representação judicial da União, in verbis: 
"2. ANÁLISE 
6. Conforme o art. 82 do CPC/2015, 'incumbe à parte prover as despesas dos atos que realizarem ou requererem no processo, antecipando-lhes o pagamento'. Assim, a princípio, cabe à União arcar com os pagamentos decorrentes de atos processuais por ela realizados ou requeridos. 
7. A legislação não dispõe sobre o órgão efetivamente encarregado do pagamento, até porque a questão é eminentemente orçamentária. De todo modo, uma vez que a representação judicial da União é exercida pela AGU, tem sido praxe a realização do pagamento por esta instituição.
8. Ocorre que, como visto, o constante incremento dos valores despendidos pela AGU a título de despesas processuais, combinado com os contingenciamentos decorrentes da crise fiscal experimentada nos últimos anos, tem levado à utilização indevida de verbas destinadas a despesas diversas da AGU, prejudicando, inclusive, o funcionamento da instituição. 
9. A maioria das medidas propostas para sanar o problema não tem eficácia imediata, por demandar estudos orçamentários, alterações legislativas ou outras providências que requerem tempo para a sua conclusão. Assim, enquanto não se adota uma solução definitiva para o problema, impõe-se a realização de medidas paliativas urgentes para, ainda que temporariamente, contornar os entraves financeiros sem prejudicar a manutenção da AGU nem pôr em risco a defesa judicial da União. 
10. Para tanto, optou-se por emitir orientação aos órgãos de execução da PGU, a fim de que os pagamentos de despesas processuais sejam direcionados aos órgãos/entidades interessados nos respectivos processos judiciais. Desta forma, ainda que temporariamente, cada órgão/entidade custearia suas próprias despesas, repartindo-se melhor o ônus orçamentário. 
11. Conforme o e-mail em anexo, a SGA não dispõe mais de recursos orçamentários. Assim, para se evitar atrasos na efetiva realização dos pagamentos, convém que a solicitação seja encaminhada diretamente aos órgãos/instituições interessados na demanda. Somente quando esses órgãos/instituições também acusarem a impossibilidade do pagamento é que a SGA ou as respectivas Superintendências de Administração - SADs devem ser provocadas, a fim de que adotem as providências cabíveis para garantir a realização do pagamento." (grifou-se) 
Como se vê, a indigitada portaria foi expedida, segundo asseverado em ambas as notas jurídicas da AGU, como uma "medida paliativa urgente", buscando contornar os entraves orçamentários e financeiros vivenciados pela AGU, decorrentes do "incremento dos valores despendidos pela AGU a título de despesas processuais, combinado com os contingenciamentos decorrentes da crise fiscal experimentada nos últimos anos".
Isto é, busca a AGU, diante da restrição orçamentária vivenciada por toda a Administração Pública, e por consequência, também por aquele órgão, repartir o ônus orçamentário referente ao pagamento de despesas processuais decorrentes da representação judicial da União com outros órgãos desta unidade federativa. 
Ocorre, todavia, que a transferência da responsabilidade pelo pagamento da aludida despesa a outros órgãos, obviamente, há de ser feita por Lei, e não por meio de Portaria da AGU e nem apenas com fulcro no princípio da razoabilidade, de maneira isolada, visto que não há como um órgão, sem qualquer respaldo legal, expedir ato normativo que crie uma obrigação orçamentária a outro órgão, ainda mais em se tratando de órgão de outro Poder.
O Estudo Temático 004/2016/DEE/PGU/AGU (peça 20) , frisado pela AGU como mais uma justificativa para a cobrança das despesas processuais dos demais órgãos da Administração Pública, ainda que com autonomia financeira, na verdade, trata de mero pedido de revisão de orientação processual relativa à responsabilidade pelo adiantamento de honorários periciais em ação civil pública quando a perícia for solicitada pelo Ministério Público. Ou seja, trata-se de argumentos formulados pela própria AGU, através do seu Departamento de Estudos Jurídicos e Contencioso Eleitoral, com foco em casos pontuais que ficam aquém do espectro que o normativo interno aqui ora questionado busca atingir. 
Além disso, nesses casos pontuais, o STJ já assentou que, nas perícias requeridas mediante solicitação do Ministério Público em ação civil pública, a Fazenda Pública a que o Parquet se vincula que deveria arcar com o adiantamento dos respectivos honorários periciais. 
Certo é que tal questão não passou despercebida pela AGU, tanto que a própria Portaria PGU 9/2017 dispõe, em seu Art. 2° que, "caso o órgão ou instituição federal informe a impossibilidade da realização do pagamento, nova solicitação deverá ser remetida a órgão interno da própria AGU". Ou seja, a AGU está ciente que não pode obrigar, através da Portaria PGU 9/2017, aos demais órgãos alheios a sua gestão, o pagamento de despesas processuais.
Mediante análise da resposta ao item 6 do Ofício de Requisição 1-132/2022 (peças 7, 17 a 22) , depreende-se que a AGU envidou esforços pra solucionar essa lacuna legislativa no tocante à assunção da responsabilidade pelo pagamento antecipado das despesas processuais em voga, antes da publicação da Portaria AGU 9/2017, mormente da leitura do documento intitulado "Memória de Reunião" (peça 17) e do Despacho 00020/2017/DPOF/SGA/AGU (peça 18) ,   citando, a título elucidativo, as tentativas junto à SOF/MPDG de incluir tais despesas processuais como obrigatórias no respectivo orçamento anual, inclusive via Projeto de Lei de Diretrizes Orçamentárias  (PLDO) , assim como as propostas legislativas sugeridas no bojo do Estudo Temático  002/2014/RMS/DEE/PGU/AGU (peça 19) , que visavam alterar dispositivos da Lei 7.347/85, sugerindo a utilização do Fundo de Direitos Difusos (FDD) para custear as despesas relativas aos honorários periciais, e admitindo que, nas demandas de caráter ambiental, o adiantamento dos honorários periciais coubesse ao poluidor. 
Ainda assim, atualmente não há qualquer obrigatoriedade de observância da aludida Portaria por parte dos demais órgãos da Administração Pública Federal, podendo assim se recusarem em arcar com tais despesas, até porque, sem uma previsão orçamentária específica, esse tipo de transferência também pode implicar impacto orçamentário para eles, a depender da quantidade de processos judiciais de seus interesses em andamento.
Nesse sentido, a SOF/ME, em entrevista, relatou que prefere que as despesas processuais fiquem a cargo da AGU, uma vez que não justificaria incluir nos orçamentos dos órgãos/entidades a fim de contemplar tais valores, dada a imprevisibilidade do montante dessas despesas, conforme já explicitado no item 2.6 desta instrução.
Além disso, vale ressaltar que o termo "colapso orçamentário" utilizado pela AGU na Nota 496/2022/PGU/AGU (peça 10, p. 5) , não se sustenta diante da ausência de impactos relevantes no orçamento anual dessa instituição. Veja que, do total de cerca de R$ 40 milhões anuais que a União paga relativamente a despesas processuais antecipadas, a AGU arca com cerca de R$ 2 milhões anuais, conforme quadro 4 abaixo:
Quadro 4: Valores Pagos pela AGU em Despesas Processuais
Em R$
	Órgão Superior
	2017
	2018
	2019
	2020
	2021

	Advocacia-Geral da União
	2.658.133
	1.870.381
	1.823.894
	1.467.242
	1.975.688

Fonte: Siafi/Tesouro Gerencial.
Cabe ressaltar que o montante orçamentário anual da AGU, para manutenção de suas atividades, pagamento de pessoal e investimentos soma cerca de R$ 4 bilhões anuais. Ou seja, o montante das despesas processuais pagas pela AGU anualmente é relativamente pequeno, se comparado ao montante total anual da AGU (0,05% do orçamento total anual) .
Isso aliado ao fato que, em caso de necessidade, a AGU pode solicitar suplementação orçamentária à SOF/ME, sem a limitação de 20% do orçamento inicial, leva à conclusão de que o impacto orçamentário do pagamento de despesas processuais é de baixa materialidade em relação ao orçamento total da AGU, uma vez que, caso necessário, será possível obter suplementação orçamentária para cobrir um eventual aumento dessa despesa.
Para arcar com as despesas processuais antecipadas, a AGU tem recebido orçamento na "Ação 218Y - Despesas Judiciais da União, de suas Autarquias e Fundações Públicas". 
Caso seja necessário para a AGU, no decorrer do exercício, suplementar o montante orçamentário estabelecido pela Lei Orçamentária Anual (LOA) na Ação 218Y, a AGU solicita suplementação à SOF/ME, nos termos do art. 4º da LOA, in verbis:
Art. 4º Fica autorizada a abertura de créditos suplementares para o aumento de dotações fixadas por esta Lei e suas alterações, desde que sejam compatíveis com a obtenção da meta de resultado primário estabelecida na Lei 14.194, de 2021 - Lei de Diretrizes Orçamentárias para 2022, e com os limites de despesas primárias de que tratam os arts. 107, 110 e 111 do Ato das Disposições Constitucionais Transitórias, observem o disposto no parágrafo único do art. 8º da Lei Complementar 101, de 2000 - Lei de Responsabilidade Fiscal, não cancelem dotações incluídas ou acrescidas por emendas, ressalvado o disposto nos §§ 7º a 10, não reduzam o valor total das dotações primárias consignadas nesta Lei ao Orçamento da Seguridade Social e atendam as seguintes condições:
[...]
III- suplementação de dotações classificadas com "RP 2" destinadas:
[...]
h) à ação "218Y - Despesas Judiciais da União, de suas Autarquias e Fundações Públicas", no âmbito da Advocacia-Geral da União, por meio da utilização de recursos provenientes de anulação de dotações, limitada a vinte por cento do valor do subtítulo objeto da anulação; e
Anualmente, a SOF/ME edita portaria estabelecendo procedimentos e prazos para alterações orçamentárias, a serem observados pelos órgãos da Administração Pública Federal. Além disso, para suplementações de crédito em valores de até 20% do montante original estabelecido na LOA, a suplementação pode ocorrer por meio de ato do Poder Executivo (ou seja, decreto ou portaria - em caso de delegação do chefe do Poder Executivo) . 
Quando a suplementação orçamentária for solicitada em montante maior a este limite de 20%, a alteração orçamentária será por projeto de lei a ser encaminhado ao Congresso Nacional para aprovação, ou seja, o processo será um pouco mais demorado.
Especificamente em relação à Ação 218Y, foi prevista na LOA uma exceção a essa regra do limite de 20%. Em outras palavras, no caso da Ação 218Y, a suplementação pode ocorrer em montante maior que 20% por ato direto do Poder Executivo (ou seja, decreto ou portaria, em caso de delegação) , o que torna o processo de suplementação orçamentária mais célere.
Ou seja, conclui-se que, considerando as necessidades de suplementação orçamentária da AGU na Ação 218Y, os normativos que estabelecem os procedimentos para suplementação orçamentária já preveem maior flexibilidade para a AGU.
O quadro 5 a seguir demonstra o montante solicitado à SOF/ME, em suplementação ao montante recebido inicialmente pela LOA, de 2017 a 2021.
Quadro 5: Recursos Suplementados - Ação 218Y
Em R$
	Ano
	Formalização
 (SIOP) 
	Tipo Alteração
	Instrumento Legal
	Data de criação do Pedido
	Data de Publicação
	Valor da Suplemen-tação

	2017
	Não houve suplementação

	2018
	4445
	Port. 103f - Suplem, de RP2, exclusivo para a Ação 218Y
	Portaria/
Ato/Resolução
	25/5/2018
	18/6/2018
	100.000

	2018
	4445
	Port.119- Recomposição de dotações até o limite do PLOA
	Portaria/
Ato/Resolução
	25/5/2018
	18/6/2018
	477.300

	2019
	Não houve suplementação

	2020
	7137
	Projeto de Lei 120 - Suplementação acima dos limites autorizados na LOA
	Lei
	29/9/2020
	25/11/2020
	122.363

	2021
	8135
	Port.119- Recomposição de dotações até o limite do PLOA
	Portaria/
Ato/Resolução
	8/9/2021
	4/10/2021
	320.000

Fonte: SOF/ME, peça 23.
Feito esse comentário acerca da baixa materialidade que o pagamento das despesas processuais acarreta no orçamento anual da AGU, resta tecer um último comentário sobre uma constatação verificada pela equipe de auditoria, qual seja, as demandas encaminhadas à AGU para esse tipo de custeio podem até ocasionar algum tipo de impacto operacional no funcionamento da Secretaria-Geral de Administração que é o órgão da AGU responsável pela efetivação do pagamento propriamente dito.
Conforme relatado no item 2.5 acima, o qual descreve o processo de pagamento das despesas processuais no âmbito da AGU, após o recebimento da intimação da justiça, caso o órgão representado não efetue o pagamento da referida despesa, a AGU realiza o pagamento com o orçamento previsto na "Ação 218Y - Despesas Judiciais da União, de suas Autarquias e Fundações Públicas". Caso seja necessário, a AGU pede suplementação orçamentária para a SOF/ME. O quadro 6 abaixo discrimina os montantes pagos pela AGU de 2017 a 2021, detalhando os montantes referentes à PGF (administração indireta) e PGU (administração direta) .
 
Quadro 6: Montante Pago pela AGU em Despesas Processuais
R$
		2017
	2018
	2019
	2020
	2021

	PGF
	1.378.325
	1.057.097
	939.917
	761.940
	990.700

	PGU
	1.266.410
	789.007
	817.818
	694.727
	880.585

		2.644.735
	1.846.104
	1.757.735
	1.456.667
	1.871.285

Fonte: SGA/AGU (peça 24) .
O quadro 7 abaixo discrimina o número de processos administrativos abertos para esses pagamentos, detalhando os montantes referentes a solicitações da PGU (administração direta) e PGF (administração indireta) , no período de 2017 a 2021:
Quadro 7: Quantidade de processos administrativos (solicitações) 
		2017
	2018
	2019
	2020
	2021

	PGF
	5.644
	5.791
	6.462
	4.829
	7.015

	PGU
	512
	464
	555
	451
	754

		6.156
	6.255
	7.017
	5.280
	7.769

Fonte: SGA/AGU (peça 24) .
Da análise dos quadros 6 e 7 acima, conclui-se que o número de solicitações de pagamento arcadas pela AGU atualmente é razoavelmente considerável e, caso haja incremento da demanda no futuro, o impacto operacional na AGU envolverá sobretudo, questões burocráticas e administrativas acerca da organização do seu quadro de pessoal (servidores) e de funções que apoiam o pagamento dessa despesa, do que risco de alto impacto orçamentário que mereça destaque neste feito. Registre-se ainda que a AGU já possui estrutura operacional e administrativa para atender a pleitos da espécie, conforme a demanda atual. O risco se configura na eventualidade de, com o decorrer do tempo, o volume e o montante de pagamento das despesas processuais aumentar.
ANÁLISE DOS COMENTÁRIOS DOS GESTORES 
Considerando o disposto no art. 14 da Resolução TCU 315/2020, foi encaminhada cópia deste Relatório à Advocacia Geral da União (AGU) para comentários dos gestores, através do Ofício 32093/2022-TCU/Seproc (peça 33) . A manifestação da AGU encontra-se anexada à peça 35, cujos argumentos nela contidos foram objeto de análise no apêndice a esta instrução para fins de manutenção ou não da proposta preliminar, em conformidade com o teor do art. 15 da Resolução 315/2020.
A Unidade Jurisdicionada solicitou a revisão de três itens do relatório preliminar (itens 98, 99 e 127) . Conforme análise desta Unidade Técnica manteve-se inalterada a redação inserta no item 98. Em relação ao item 99, verificou-se plausível a completa extração do bojo do relatório, não apenas do item 99, mas também dos itens 100 e 101, tendo em vista que são decorrentes do raciocínio desenvolvido no item 99, bem como a alteração da redação do item 127, no qual consta o adjetivo "ilegítima" para "ineficaz".
Em conformidade com os incisos I e II, parágrafo único do art. 16 da Resolução TCU 315/2020, entende-se plausível a solicitação da AGU quanto à dispensa da recomendação proposta no relatório preliminar, tendo em vista que a UJ já está adotando as medidas propostas de forma definitiva no NUP 00404.Processo 003320/2017-5.  
Conclusão
Como visto nos itens 37 a 56 do presente relatório, sobre algumas despesas processuais não incide o benefício da isenção, conforme art. 4º, inciso I, da Lei 9.289/1996, tais como diligência de oficial de justiça (na Justiça Estadual quando não tiver convênio com a Justiça Federal) , honorários periciais e diária de testemunha (item 2.2) .  
Desse modo, do universo de custas processuais cujo pagamento antecipado compete a União, tem sido a Advocacia-Geral da União (AGU) , na qualidade de representante judicial da Fazenda Pública, que vem arcando com as despesas que a pessoa jurídica de direito público é instada a quitar.  
Apurou-se que, de 2017 a 2021, a União arcou com cerca de R$ 40 milhões anuais em despesas processuais, exceto em 2020, quando, em decorrência do início da pandemia de Covid-19, houve uma redução de cerca de 40% no montante de despesas processuais pagas. Desse total, a AGU arcou com cerca de R$ 2 milhões anuais relativos as despesas dos órgãos e entidades por ela representados  (itens 65 a 68) .  
Não obstante, restou claro que não há legislação específica e cogente regulamentando as competências para a operacionalização e o pagamento dessas despesas processuais antecipadas no âmbito da União e que a competência constitucional da AGU, conforme expressa no art. 131 da Constituição Federal, não alcança explicitamente esse tipo de custeio (item 3 do presente relatório) .  
Diante dessa lacuna legislativa que, segundo a AGU, vem impactando orçamentária e operacionalmente a instituição, a PGU publicou a Portaria PGU 9/2017, na tentativa de transferir o ônus do pagamento aos órgãos ou instituições federais interessadas no processo judicial correspondente.  
Por conta dessa forma ineficaz de transferência de ônus orçamentário e financeiro que a presente fiscalização foi levada a cabo, objetivando avaliar a legalidade, a tempestividade e a transparência do processo de cobrança e pagamento das despesas processuais pela AGU, instituída pela Portaria PGU 9/2017, e por normativos correlatos, e a eficiência dos processos operacionais e orçamentários decorrentes da cobrança e do pagamento de despesas processuais pela AGU.  
Concluiu-se que o preceptivo do normativo interno supramencionado que trata da forma como esse ônus será transferido pela AGU aos demais órgãos e entidades da Administração Pública Federal não possui nenhuma força cogente. Isso decorre, em primeiro lugar, pela própria natureza do instrumento utilizado (uma mera portaria) , razão pela qual a própria PGU considerou a possibilidade desses órgãos e entidades informarem sobre a impossibilidade de realizar o pagamento, quando a SGA/AGU entra em cena para providenciar a quitação da demanda.  
Logo, não há qualquer obrigatoriedade de observância da aludida Portaria por parte dos demais órgãos da Administração Pública Federal, podendo ocorrer a recusa em arcar com tais despesas, o que de fato vem ocorrendo em relação a alguns órgãos e entidades federais representados pela AGU.  
Em contrapartida, percebe-se que não há gestão sobre as despesas processuais em tela, mormente face a sua imprevisibilidade, ou seja, não há como prever qual o montante das despesas processuais que cada órgão irá pagar ao longo do exercício financeiro, uma vez que as despesas decorrem do andamento de processos judiciais cujo número de ajuizamento variam ano a ano (item 108) . 
Além disso, constatou-se que o impacto orçamentário do pagamento de despesas processuais constitui baixa materialidade em relação ao orçamento total da AGU, ou seja, o montante das despesas processuais pagas pela AGU anualmente é relativamente pequeno, se comparado ao montante total anual da AGU (0,05% do orçamento anual de R$ 4 bilhões (itens 109 e 110) .
Outra situação apontada neste relatório refere-se ao pagamento das despesas processuais pela AGU com recursos orçamentários próprios e posterior suplementação da SOF/ME, caso seja necessário, conforme análise constante nos itens 111 a 118 do presente relatório.
Diante de todas as constatações extraídas pela equipe de auditoria, ao longo da fiscalização em apreço, o achado de auditoria foi a ausência de normatização cogente que estabeleça a adequada competência para o pagamento das despesas processuais no âmbito da União. 
Após análise dos comentários dos gestores, entendeu-se plausível a solicitação da AGU quanto à dispensa da recomendação proposta no relatório preliminar, tendo em vista que a UJ já está adotando as medidas propostas de forma definitiva no NUP 00404.Processo 003320/2017-5, em conformidade com os incisos I e II, parágrafo único do art. 16 da Resolução TCU 315/202, cabendo o arquivamento dos autos, com fundamento no art. 169, III, do RI/TCU.
PROPOSTA DE ENCAMINHAMENTO
Ante o exposto e considerando que a presente auditoria cumpriu os objetivos a que se destinou, submetem-e os autos à consideração superior propondo:
I - Arquivar os presentes autos, com fundamento no art. 169, III, do RI/TCU."
É o Relatório.

não há

Não atuou.

AUDITORIA INTEGRADA DE CONFORMIDADE E OPERACIONAL. AVALIAÇÃO DO PROCESSO DE COBRANÇA E PAGAMENTO DE DESPESAS PROCESSUAIS PELA ADVOCACIA-GERAL DA UNIÃO. ARQUIVAMENTO. CIÊNCIA.

RELATÓRIO DE AUDITORIA (RA)

Secretaria de Controle Externo da Administração do Estado (SecexAdmin).

Trago à apreciação deste Colegiado este Relatório de Auditoria integrada (conformidade e operacional) , que teve por objetivo avaliar a legalidade, a tempestividade, a eficiência e a transparência do processo de cobrança e pagamento das despesas processuais pela Advocacia-Geral da União.
2.	A Advocacia-Geral da União (AGU) , nos termos do art. 131 da Constituição Federal, é a instituição que representa judicial e extrajudicialmente a União, além de prestar consultoria e assessoramento jurídicos aos órgãos e entidades da Administração Pública Federal. Ou seja, ela representa a União perante o Poder Judiciário.
3.	São órgãos da AGU: Procuradoria-Geral da União (PGU) ; Procuradoria-Geral da Fazenda Nacional (PGFN) ; Consultoria-Geral da União; Secretaria-Geral de Contencioso; Secretaria-Geral de Consultoria; Procuradoria-Geral Federal (PGF) ; Procuradoria-Geral do Banco Central (PGBC) e Corregedoria-Geral da Advocacia da União.
4.	O foco do presente trabalho foi a atuação contenciosa da AGU, por meio da Procuradoria-Geral da União (PGU) e da Procuradoria-Geral Federal (PGF) , visto que tal atuação envolve o pagamento de despesas processuais, o que é suscetível de ocorrer quando um processo é instaurado perante o Poder Judiciário, em defesa de interesses de órgãos da Administração Direta (PGU) e da Administração Indireta - autarquias e fundações públicas federais (PGF) . 
5.	São esses dois órgãos, vinculados técnica e administrativamente à AGU, que demandam a Secretaria-Geral de Administração (SGA/AGU) , pleiteando o pagamento das despesas processuais em tela. Apesar da PGFN e da PGBC também atuarem no contencioso, tais unidades não são vinculadas administrativamente à AGU. Dessa forma, a SGA/AGU não recebe pedidos de pagamento de despesas processuais advindos dessas unidades,
6.	Apurou-se que no período de 2017 a 2021, a União arcou com cerca de R$ 40 milhões anuais em despesas processuais, exceto em 2020, quando, em decorrência do início da pandemia de Covid-19, houve uma redução de cerca de 40% no montante de despesas processuais pagas. Desse total, a AGU arcou com cerca de R$ 2 milhões anuais relativos as despesas dos órgãos e entidades por ela representados. Assim, o impacto orçamentário do pagamento de despesas processuais constitui 0,05% em relação ao orçamento anual total da AGU, de R$ 4 bilhões. 
7.	O único achado de auditoria diz respeito à ausência de norma cogente que sustente a ação de rateio e/ou transferência deste tipo de ônus orçamentário, ou ainda, uma norma que delimite expressamente as competências, no âmbito da União, para a operacionalização e o pagamento das despesas processuais.
8.	Apesar dessa constatação, conforme apontado pela unidade técnica e em conformidade com os incisos I e II, parágrafo único do art. 16 da Resolução TCU 315/2020, é plausível a solicitação da AGU quanto à dispensa da recomendação proposta no relatório preliminar, tendo em vista que aquela unidade já está adotando as medidas que seriam propostas pela auditoria, de forma definitiva no NUP (número único de protocolo) 00404.003320/2017-5, no qual se discute projeto normativo para solucionar a questão do pagamento das despesas processuais decorrentes da representação judicial da União (peça 35, p. 6) .
9.	Sendo assim, considerando que o trabalho em análise cumpriu seu objetivo, acolho a proposta da unidade técnica no sentido de arquivar presente processo.
TCU, Sala das Sessões, em 19 de outubro de 2022.
ANTONIO ANASTASIA 
Relator